臺灣高等法院高雄分院民事判決　　　　 99年度上易字第342號
上　訴　人　許清富
　　　　　　曾俊瑋
　　　　　　曾娟嬅
上三人共同
訴訟代理人　吳澄潔律師
複代理人　　鄭淑貞律師
被上訴人　　鄭君茂
訴訟代理人　陳世明律師
上列當事人間第三人異議之訴事件，上訴人對於民國99年9 月30
日臺灣屏東地方法院98年度訴字第235 號第一審判決提起上訴，
本院於100 年6 月8 日言詞辯論終結，判決如下：
    主  文
上訴駁回。
第二審訴訟費用由上訴人負擔。
    事 實 及 理 由
一、上訴人起訴主張：坐落屏東縣枋寮鄉○○○段第326-1、327
    地號土地（下稱系爭326-1 、327 號土地），及其上同段35
    6 、364 、364-1 建號即門牌號碼屏東縣枋寮鄉○○村○○
    路459 巷100 號、102 號建物（下稱系爭356 、364 、364-
    1 號建物）暨其內養殖機器設備，均係上訴人許清富於94年
    6 月21日向原法院拍定買受取得所有權（93年度執字第6547
    號）。又坐落同段第328 、328-2 地號土地（下稱系爭328
    、328-2 號土地）為上訴人曾俊瑋、曾娟嬅之被繼承人曾忠
    賢（於原審審理中之99年5 月20日死亡）所有，系爭328 、
    328-2 號土地上之漁塭連同許清富所有系爭326-1 、327 號
    土地上之漁塭，均由曾忠賢出資飼養魚、蝦類，該等魚、蝦
    類均屬曾忠賢所有。詎被上訴人就其與執行債務人即訴外人
    黃共清、朝清水產養殖有限公司（下稱朝清公司）間假扣押
    強制執行事件【原法院98年度執全字第120 號，下稱系爭假
    扣押事件】，竟於98年3 月6 日指封許清富所有如附表一所
    示5 項養殖機器設備（下合稱系爭養殖機器設備），另於98
    年3 月27日指封曾忠賢所有如附表二所示養殖魚、蝦類（下
    合稱系爭魚蝦）。爰依強制執行法第15條規定，聲明請求系
    爭假扣押事件就系爭養殖機器設備、系爭魚蝦之強制執行程
    序應予撤銷。
二、被上訴人則以：許清富並無拍定買受系爭養殖機器設備；系
    爭326-1 、327 號土地暨系爭356 、364 、364-1 號建物，
    及系爭328 號土地（96年5 月11日始分割出系爭328-2號土
    地），於86、87年之前原均為執行債務人黃共清所有，嗣經
    買賣或法院查封拍賣後，輾轉由上訴人許清富於94年間、曾
    忠賢於96年間取得所有權，惟黃共清與其配偶鄭金桂均仍住
    在系爭356 、364 、364-1 號建物內，而系爭326-1 、327
    、328 、328-2 號土地於97年間均設定永佃權予鄭金桂，且
    黃共清亦一直管理系爭326-1 、327 、328 、328-2 號土地
    上之漁塭，甚至系爭假扣押事件查封之際，朝清公司之招牌
    仍豎立在現場，機械、設備仍有「朝清」噴字，足見朝清公
    司仍在運作，並由黃共清主其事，許清富、曾忠賢僅是黃共
    清之人頭等語，資為抗辯。
三、原審經審理後，為上訴人敗訴之判決，上訴人不服，提起上
    訴，並於本院上訴聲明：(一)原判決廢棄；(二)前項廢棄部分，
    系爭假扣押事件就上訴人許清富所有如98年3 月6 日假扣押
    執行筆錄查封物品清單內所示之物品即附表一所示系爭養殖
    機器設備，所為之強制執行程序應予撤銷；(三)系爭假扣押事
    件就上訴人曾俊瑋及曾娟嬅之被繼承人曾忠賢所有如98年3
    月27日假扣押執行筆錄查封物品清單內所示之物品即附表二
    所示系爭魚蝦，所為之強制執行程序應予撤銷；(四)第一、二
    審訴訟費用均由被上訴人負擔。被上訴人則於本院答辯聲明
    ：(一)上訴駁回；(二)第二審訴訟費用由上訴人負擔。
四、兩造不爭執事項：
  (一)系爭假扣押事件執行債務人黃共清於87年9 月28日買受並取
    得坐落屏東縣枋寮鄉○○○段第326-1 、327 地號土地（即
    系爭326-1 、327 號土地）及系爭327 號土地上同段356 建
    號建物（即系爭356 號建物）所有權。系爭327 號土地上同
    段364 、364-1 建號建物（即系爭364 、364-1 號建物），
    於89年12月8 日辦理第一次登記，所有權人為黃共清。系爭
    326-1 、327 號土地及系爭356 、364 、364-1 號建物均於
    90年5 月18日以買賣為原因移轉登記予系爭假扣押執事件另
    一執行債務人朝清公司所有。嗣系爭326-1 、327 號土地及
    系爭356 、364 、364-1 號建物經上訴人許清富於94年6 月
    21日向法院拍定買受（原法院93年度執字第6547號）。系爭
    326-1 、327 號土地於97年4 月24日共同設定永佃權予黃共
    清之配偶鄭金桂；鄭金桂於98年4 月1 日將該永佃權讓與訴
    外人陳宜蓉。
  (二)系爭假扣押事件執行債務人黃共清於87年9 月28日買受並取
    得坐落屏東縣枋寮鄉○○○段第328 地號土地（即系爭328
    號土地）所有權。系爭328 號土地於94年3 月28日以拍賣為
    原因移轉登記為訴外人黃貴得所有；於96年5 月11日分割出
    同段328-2 地號土地（即系爭328-2 號土地）。系爭328 、
    328-2 號土地於96年6 月6 日以買賣為原因移轉登記為原審
    共同原告曾忠賢所有；於97年4 月22日共同設定永佃權予鄭
    金桂；鄭金桂於98年4 月1 日將該永佃權讓與訴外人陳宜蓉
    。曾忠賢於原審審理中之99年5 月20日死亡，上訴人曾俊瑋
    、曾娟嬅為其繼承人。
  (三)被上訴人於98年2 月26日聲請對黃共清、朝清公司之財產為
    假扣押，經原法院以98年度執全字第120 號受理（即系爭假
    扣押事件）。被上訴人於98年3 月6 日指封如附表一所示5
    項養殖機器設備（即系爭養殖機器設備）；於98年3 月27日
    指封如附表二所示養殖魚、蝦類（即系爭魚蝦），系爭魚蝦
    係養殖在系爭328、328-2號土地之魚塭內。
  (四)黃共清與鄭金桂迄今均住居在系爭356 、364 、364-1 號建
    物內。黃共清就系爭326-1 、327 、328 、328-2 號土地上
    漁塭之魚蝦養殖，迄今均有參與。
五、兩造爭點：
    上訴人許清富、上訴人曾俊瑋及曾娟嬅之被繼承人曾忠賢是
    否分別為系爭養殖機器設備、系爭魚蝦之所有權人？其有無
    排除系爭假扣押事件強制執行程序之權利？
六、上訴人許清富是否為系爭養殖機器設備之所有權人？有無排
    除系爭假扣押事件強制執行程序之權利？
  (一)按第三人就執行標的物有足以排除強制執行之權利者，得於
    強制執行程序終結前，向執行法院對債權人提起異議之訴，
    強制執行法第15條前段定有明文。該條所謂就執行標的物有
    足以排除強制執行之權利者，係指對執行標的物有所有權、
    典權、留置權、質權存在情形之一者而言（最高法院68年台
    上字第3190號判例意旨參照）。又所謂執行程序終結，在假
    扣押之執行，係指假扣押之標的脫離假扣押之處置，例如將
    假扣押標的交付執行或撤銷假扣押而言（最高法院75年台上
    字第2225號判例意旨參照）。而系爭假扣押事件之執行標旳
    迄至本件言詞辯論終結時止，尚未移付終局執行，亦未撤銷
    ，此經本院調取系爭假扣押事件卷核閱明確，先予敘明。
  (二)許清富主張其經原法院93年度執字第6547號強制執行事件拍
    賣程序買受取得系爭養殖機器設備之所有權，為被上訴人所
    否認。經查，本院調取原法院93年度執字第6547號強制執行
    事件卷核閱結果，系爭強制執行事件之拍賣標的並不包含系
    爭養殖機器設備，此有歷次拍賣公告附於該卷可稽（見該卷
    第189-191 、213-215 、228-232 頁）。至許清富雖稱系爭
    養殖機設備係附設在系爭364 、364-1 號建物內云云，惟即
    使系爭養殖機器設備確係附設在系爭364 、364-1 號建物內
    ，然觀之系爭假扣押事件鑑價報告所附照片（該卷第180-18
    3 頁），附表一所示各項物品雖均具相當之體積，並分別放
    置或固定在建物地面，四圍佈設電路管線或水管等，惟客觀
    上並不需經毀損即可與所在之建物分離，且於經濟價值及使
    用效能均不生影響，而顯未附合成為系爭364 、364-1 號建
    物之重要成分，非屬拍賣標的之一部，無從因附設在系爭36
    4 、364-1 號建物內，遽謂系爭養殖機器設備亦為拍賣效力
    所及，而一併為許清富所買受。據上，堪認許清富並未拍定
    買受系爭養殖機器設備之所有權，自無排除系爭假扣押事件
    強制執行程序之權利。
七、上訴人曾俊瑋及曾娟嬅之被繼承人曾忠賢是否為系爭魚蝦之
    所有權人？其有無排除系爭假扣押事件強制執行程序之權利
    ？
    曾俊瑋、曾娟嬅主張系爭魚蝦係曾忠賢出資購買魚、蝦苗並
    購買飼料予以養殖，係屬曾忠賢所有，亦為被上訴人所否認
    。經查：
  (一)證人即魚苗商魏原本固證稱：曾忠賢於96年間曾向伊購買龍
    膽石斑魚苗，約1 、2 次，金額是100 多萬，都是付現，是
    曾俊瑋交現金給伊；曾俊瑋是住在那裡，因伊過去時曾俊瑋
    幾乎都在等語（見原審卷第143 頁背面、第144 頁背面）。
    惟曾忠賢於94、95、96年度之綜合所得僅各為1 萬餘元，且
    名下除朝清公司之股權投資外，別無其他財產，此有稅務電
    子閘門財產所得明細表在卷可稽（見本院卷第69-74 頁）。
    是徵諸常理，已難認曾忠賢於96年間有購買價值約100 多萬
    元魚苗之資力。至曾俊瑋、曾娟嬅雖提出曾忠賢設於合作金
    庫銀行枋寮分行（下稱合庫枋寮分行）及台灣土地銀行潮榮
    分行（下稱土銀潮榮分行）活期儲蓄存款帳戶存摺，以證明
    曾忠賢有資力購入魚苗。惟曾忠賢係於96年6 月6 日始取得
    系爭328 、328-2 號土地之所有權，已如前述，則其當係於
    此後始購魚苗養殖，而核閱上開合庫枋寮分行存摺（本院卷
    第93-95 頁），曾忠賢帳戶內自96年6 月6 日起迄同年7 月
    6 日止，支出4 筆，金額僅約4 千餘元至1 萬8 千餘元不等
    ；存入金額僅2 筆，金額為2 百餘元及2 萬3 千元；另迄至
    96年7 月6 日止之結餘款僅3 千5 百餘元，由是足見該帳戶
    之往來金額均甚微小，餘存款亦屬低額，顯不足支應100 多
    萬元之魚苗價款。又觀之上開土銀潮榮分行存摺，該帳戶於
    96年9 月17日、同年10月8 日、同年10月15日、同年11月19
    日、同年11月29日固分別有66萬元、55萬元、25萬元、28萬
    元、35萬元之較大額現金提領紀錄（見本院卷第92頁正、背
    面），然此等提領紀錄並不足證明該等現金即係曾忠賢委由
    曾俊瑋交付與證人魏原本之魚苗價款。遑論，曾俊瑋、曾娟
    嬅自承該帳戶於同年9 月13日轉帳存入之500 萬元（該帳戶
    於同年9 月11日始開設），係土銀潮榮分行撥付之房屋貸款
    （見本院卷第107 頁背面）；而該帳戶旋於同年9 月17日至
    27日間轉帳支出3 筆合計約377 萬元，系爭假扣押事件執行
    債務人黃共清之配偶鄭金桂隨即於同年10月3 日、同年10月
    8 日轉帳存入101 萬餘元、120 萬元；另於同年10月15日、
    11月15日、12月13日、12月17日有數筆他人代繳貸款1 萬餘
    元至5 萬餘元不等之紀錄，是該帳戶及其內存款是否確係曾
    忠贀自行支配使用，實堪質疑。甚者，曾俊瑋於原審陳稱：
    伊於95、96年間偶爾會去幫父親養魚，大概1 個月1 次；伊
    並不清楚父親的出資情況等語（原審卷第156 頁正、背面、
    第157 頁背面），核與證人魏原本所稱：曾俊瑋係住在養殖
    場，魚苗款100 多萬元均係曾俊瑋交付現金予其等情，明顯
    有所出入。據上，堪認證人魏原本所述曾忠賢曾向其購買價
    值約100 多萬元之魚苗，與曾忠賢之資力並不相當；且魏原
    本所稱係由曾俊瑋以現金交付魚苗款，亦與曾俊瑋所述其前
    往幫忙養魚次數及不知曾忠賢出資狀況等情有所齟齬。是證
    人魏原本前揭證述，係存有重大疵累，要無可採。
  (二)況且，曾俊瑋、曾娟嬅於本院陳稱：龍膽石斑、黑鰻（附表
    二編號2 、3 ）飼養至熟成或可出售需12個月，美國草蝦（
    附表二編號1 ）約8 個月等詞（本院卷第62頁）。是以，即
    使證人魏原本曾於96年間出售龍膽石斑魚苗與曾忠賢，該等
    魚苗應早於97年間（即12個月）即熟成或出售，而無可能延
    至系爭假扣押事件於98年3 月27日實施查封程序時，仍有留
    存。故此，證人魏原本所述前詞益無從佐證系爭魚蝦確係曾
    忠賢出資購買魚苗、養殖而所有。同理，證人即飼料魚販售
    郭行福雖證稱：96年底至97年初伊曾賣飼料魚給曾忠賢，賣
    幾個月，1 個月約1 、2 次，貨到時曾忠賢本人交付現金與
    伊，總共約10萬、20萬等詞（原審卷第146 頁背面、第147
    頁）。惟縱使其所言非虛，該等飼料魚應早於96、97年間即
    已耗用完盡，且曾俊瑋、曾娟嬅亦未能另舉他證證明該等飼
    料魚供以餵養之魚蝦係曾忠賢所出資購買，或該等受餵養之
    魚蝦即系爭假扣押事件查封之魚、蝦類。是證人郭行福所述
    前詞亦無從採為有利於曾俊瑋、曾娟嬅之判斷。
  (三)再者，證人即蝦苗商黃炳源固證稱：伊於98年1 月曾賣蝦苗
    給曾忠賢，曾忠賢陸續買3 次，金額約在300,000 元以內；
    買賣價款都是現金交付，是曾忠賢交給伊等語（見原審卷第
    145 頁背面）。惟曾俊瑋於原審陳稱：伊父親於97年得癌症
    ，97年之後大部分在高雄跑醫院等語（原審卷第157 頁背面
    ）。職是，以曾忠賢於97年後已因病而無暇、無力理會魚塭
    事務，證人黃炳源卻稱98年1 月間伊尚曾3 度出售蝦苗與曾
    忠賢，並獲曾忠賢親交買賣價款，顯有悖於常情、事理，是
    其所述前詞，亦殊無可取。
  (四)承上，曾俊瑋、曾娟嬅所舉證據均不足證明系爭魚蝦確係曾
    忠賢出資購買魚蝦苗及飼料予以養殖而所有。反之，系爭32
    6-1 、327 號土地暨其上同段364 、364-1 號建物，及系爭
    328 、328-1 號土地，於86、87年之前原均為黃共清所有，
    嗣輾轉分由許清富、曾忠贀於94、96年間取得所有權，惟黃
    共清與鄭金桂迄今均住居在系爭356 、364 、  364-1 號建
    物內，且黃共清就系爭326-1 、327 、328 、328-2 號土地
    上漁塭之魚蝦養殖，迄今均有參與各節，為兩造所不爭。雖
    黃共清於原審證稱：許清富係將土地、建物讓曾忠賢養殖，
    他再獲取部分利益，伊則與曾忠賢合作，提供技術，若曾忠
    賢有賺錢，會分紅給伊；且因伊出技術，上開土地設定永佃
    權予伊太太鄭金桂云云（見原審卷第73背面至第74頁）。惟
    鄭金桂已於98年4 月1 日將許清富、曾忠賢以系爭326-1 、
    327 、328 、328-2 號土地為其設定之永佃權移轉登記予訴
    外人陳宜蓉，亦為兩造所不爭；且黃共清於原審陳稱：陳宜
    蓉是曾忠賢的助手乙語（見原審卷第75頁）。若黃共清因提
    供技術為求保障而要求許清富、曾忠賢設定永佃權予其妻鄭
    金桂，其嗣後容由鄭金桂將永佃權復移轉回擔任曾忠賢助手
    之陳宜蓉，又如何能確保其權益，是顯見黃共清所述前情欠
    缺先後一致性，要無足採。參以，曾俊瑋於原審陳稱：養魚
    方面是黃共清整個統籌，魚塭是黃共清在負責等詞（原審第
    15 7頁正、背面）。又許清富於原審亦稱：伊購買326-1 、
    327 號土地至今都沒有去看過，係黃共清介紹曾忠賢來租，
    伊與曾忠賢並未訂立書面契約，為何設定永佃權給鄭金桂要
    問曾忠賢等語（原審卷第159 頁正、背面）。基此，由許清
    富購入系爭326-1 、327 號土地後均聽任黃共清直接、間接
    調度使用或設定他項權利，且該2 筆土地與328 、328-2 號
    土地於所有權人變動後，實際仍由黃共清統籌、負責其上魚
    塭之魚蝦養殖事務，益見被上訴人抗辯系爭魚蝦並非曾忠賢
    出資買受、養殖而所有，非屬子虛。基上，曾忠賢既非系爭
    魚蝦之所有人，自無排除系爭假扣押事件強制執行程序之權
    利。
八、綜合前述，本件上訴人主張系爭養殖機器設備、系爭魚蝦分
    別為許清富、曾忠賢所有，為不足採。從而，上訴人主張本
    於強制執行法第15條規定，請求撤銷系爭假扣押事件就系爭
    養殖機器設備、系爭魚蝦之強制執行程序，為無理由，不應
    准許。原審為上訴人敗訴之判決，並無不合。上訴意旨指摘
    原判決不當，求予廢棄改判，為無理由，應予駁回。
九、兩造其餘攻擊防禦方法，無礙本件勝負之判斷，爰不一一論
    敘，附此敘明。
十、據上論結，本件上訴為無理由，依民事訴訟法第449 條第1
    項、第78條、第85條第1項，判決如主文。
中    華    民    國   100    年    6     月    22    日
                            民事第三庭
                                審判長法官  張國彬
                                法      官  吳登輝
                                法      官  甯  馨
以上正本證明與原本無異。
本件不得上訴。
中    華    民    國   100    年    6     月    22    日
                                書  記  官  施耀程
附表一：
 ┌──┬────────────┬───────┐
 │編號│  物    品    名    稱  │ 數        量 │
 ├──┼────────────┼───────┤
 │ １ │宏美冷凍櫃（6門）       │  1        台 │
 ├──┼────────────┼───────┤
 │ ２ │玻璃纖維育苗槽          │ 10        個 │
 ├──┼────────────┼───────┤
 │ ３ │加壓器2座及過濾器       │  1        組 │
 ├──┼────────────┼───────┤
 │ ４ │變電器                  │  2        座 │
 ├──┼────────────┼───────┤
 │ ５ │冷凍櫃（大型雙門）      │  1        台 │
 └──┴────────────┴───────┘
附表二：
 ┌──┬────────────┬───────┐
 │編號│  物    品    名    稱  │ 數        量 │
 ├──┼────────────┼───────┤
 │ １ │美國種進口蝦苗          │ 未        載 │
 ├──┼────────────┼───────┤
 │ ２ │黑鰻                    │ 未        載 │
 ├──┼────────────┼───────┤
 │ ３ │龍膽石斑魚及魚卵        │ 未        載 │
 └──┴────────────┴───────┘